臺灣臺北地方法院民事判決　　　　　　 99年度勞訴字第150號
原　　　告　程劉
　　　　　　邱麗雲
共　　　同　林靜文律師
訴訟代理人
被　　　告　東建美護股份有限公司
法定代理人　楊裕斌
被　　　告　棟建有限公司
法定代理人　郭盈青
共　　　同　陳昌羲律師
訴訟代理人
上列當事人間給付退休金等事件，本院於一百年四月二十七日言
詞辯論終結，判決如下：
    主  文
被告東建美護股份有限公司應給付原告程劉新台幣伍拾貳萬柒
仟貳佰玖拾陸元，及自民國九十九年四月二十八日起至清償日止
，按週年利率百分之五計算之利息。
原告程劉其餘之訴駁回。
原告邱麗雲之訴駁回。
訴訟費用由被告東建美護股份有限公司負擔十分之三，原告程劉
負擔二分之一，餘由原告邱麗雲負擔。
本判決原告程劉勝訴部分，由原告程劉以新台幣壹拾柒萬陸
仟元為被告東建美護股份有限公司供擔保後，得假執行；但被告
東建美護股份有限公司如以新台幣伍拾貳萬柒仟貳佰玖拾陸元為
原告程劉預供擔保後，得免為假執行。
原告程劉其餘假執行之聲請駁回。
    事實及理由
壹、程序方面：
    按訴狀送達後，原告不得將原訴變更或追加他訴，但擴張或
    減縮應受判決事項之聲明者，不在此限。民事訴訟法第255
    條第1 項第3 款定有明文。本件原告起訴時所為先位聲明、
    備位聲明及再備位聲明等項，於99年12月17日具狀變更，復
    於100 年3 月28日變更如下述，核其所為，均於同一訴訟標
    的下為減縮應受判決事項之聲明，依前揭規定，自應准許。
貳、實體方面：
一、原告起訴主張：
  (一)原告程劉、邱麗雲分別自民國77年11月間、81年5 月間起
    受雇於被告東建美護股份有限公司（下稱東建公司）擔任清
    潔人員，由東建公司對外承包大樓清潔工作後，再派遣原告
    至指定大樓打掃。被告東建公司於97年7 月間擬終止與原告
    間之勞動契約，因原告當時於被告東建公司之年資分別為20
    年、16年，且皆已滿60歲，故依勞動基準法（下稱勞基法）
    第53條規定向被告東建公司請求給付退休金，詎被告東建公
    司卻稱原告已屬被告棟建有限公司（下稱棟建公司）之員工
    ，兩家公司工作年資不能合併計算。惟原告從未自被告東建
    公司離職改任被告棟建公司，平時皆穿著被告東建公司之制
    服提供服務，而被告東建公司對被告棟建公司係全額出資新
    台幣（下同）100 萬元，且被告二公司登記地址、負責人、
    所營業務、主管人員皆相同，為關係企業。
  (二)原告於94年6 月間並未向被告東建公司自請離職，亦未接獲
    被告東建公司終止契約或調任之通知。倘認被告東建公司有
    權終止兩造間僱傭關係，原告程劉自得請求被告東建公司
    給付退休金，而原告邱麗雲則得請求預告期間工資及資遣費
    。計算方式如下：原告程劉自77年11月起受僱於被告東
    建公司，其至94年6 月實已合於勞基法第53條第1 款自請退
    休之要件，被告東建公司應依退休前六個月平均工資37,875
    元、以任職年資16年又8 月計算33個基數，給付原告程劉
    退休金1,249,875 元【37,875ｘ33＝1,249,875 】。原告
    邱麗雲自81年間受僱被告東建公司，其至94年6 月之工作年
    資為13年又1 月，原告邱麗雲自得依勞基法第16條之規定，
    依平均工資20,972元計算，請求被告東建公司給付30天之預
    告工資20,972元；再依勞基法第17條之規定請求資遣費，即
    原告邱麗雲之工作年資13年又1 月，被告東建公司應給付之
    資遣費數額為274,384 元【20,972ｘ（13＋1/12）＝274,38
    4 】，合計被告東建公司應給付原告邱麗雲295,356 元。
  (三)原告自94年6 月間起均改任職於被告棟建公司，嗣於97年7
    月間又經被告棟建公司以未承攬到裕隆大樓業務為由，終止
    兩造間僱傭契約：原告程劉自得依勞基法第16條之規定
    ，請求被告棟建公司給付30天之預告工資38,064元；再依勞
    基法第17條之規定，依平均工資35,178元計算請求資遣費，
    即原告程劉之工作年資為3 年又1 月，被告棟建公司應給
    付之資遣費數額為54,223元【35,178ｘ（3 ＋1/12）ｘ1/2
    ＝54,223】；又被告棟建公司每月短付原告程劉1,998 元
    ，為不完全給付，原告程劉亦得請求被告棟建公司賠償該
    部分薪資之損害73,926元（1,998 ｘ37＝73,926）。合計被
    告棟建公司應給付原告程劉166,213 元。原告邱麗雲亦
    得依勞基法第16條之規定，依平均工資20,400元計算，請求
    被告棟建公司給付30天之預告工資20,400元；再依勞基法第
    17條之規定請求資遣費，即原告邱麗雲之工作年資為3 年又
    1 月，被告棟建公司應給付之資遣費數額為31,450元【20,
    400 ｘ（3 ＋1/12）ｘ1/2 ＝31,450】；又被告棟建公司每
    月短付原告邱麗雲1,044 元，為不完全給付，原告邱麗雲亦
    得請求被告棟建公司賠償該部分薪資之損害38,628元（1,04
    4 ｘ37＝38,628）。故被告棟建公司合計應給付原告邱麗雲
    90,478元（20,400＋31,450＋38,628＝90,478）。
  (四)並聲明：被告東建公司、棟建公司分別應給付原告程劉
    1,249,875 元及166,213 元，及均自起訴狀繕本送達翌日即
    99年4 月28日起至清償日止，按年息5 ％計算之利息；被
    告東建公司、棟建公司分別應給付原告邱麗雲295,356 元及
    90,478元，及均自起訴狀繕本送達翌日即99年4 月28日起至
    清償日止，按年息5 ％計算之利息；原告程劉願供擔保
    請准宣告假執行。
二、被告則抗辯：
  (一)被告東建公司與棟建公司係二家獨立之公司，分別設立於71
    年間與94年間，各有不同之負責人及營業處所，而被告東建
    公司係自96年7 月19日始投資棟建公司，成為法人股東，始
    由郭盈青擔任棟建公司法人股東代表，並將棟建公司遷至與
    東建公司同一處所。而被告公司為從事建築物清潔服務之人
    力派遣公司，業務係向各社區大樓議價簽約承攬建築物清潔
    工作，再派遣工作人員前往處理清潔工作，同時承攬有數十
    個不同的社區大樓，派遣人員之服務據點亦可能因被告公司
    承攬契約未能繼續而有更易。原告原任職被告東建公司，經
    被告東建公司派遣至台北市○○○路之裕隆大樓服務，至94
    年5 月間，裕隆大樓之清潔工作由被告棟建公司取得，被告
    東建公司遂退出該服務據點，因原告表示已在該大樓工作多
    年，不願改變工作據點，故向被告棟建公司表示想繼續在原
    服務據點工作之意願，經被告棟建公司同意聘用，於94年6
    月1 日原告並填寫被告棟建公司之人事資料卡，被告棟建公
    司亦按月支付原告薪資及發放薪資條，原告不可能不知其受
    僱對象，此僱用亦與被告東建公司無關。
  (二)被告棟建公司並未終止與原告間之僱傭契約，97年8 月間因
    未繼續承攬裕隆大樓之清潔工作，本希望員工到其他工作地
    點提供清潔服務，然原告表示希望能留在同一工作地點，故
    後來承攬裕隆大樓清潔工作之訴外人台建公寓大樓管理公司
    （下稱台建公司）徵詢原告意見後，協商現場工作人員轉任
    台建公司員工，被告棟建公司為尊重員工之工作意願，被動
    接受原告終止兩造間之僱傭契約而轉任台建公司，此後即由
    訴外人台建公司支付原告薪資並開立扣繳憑單。被告東建公
    司屬環境衛生及污染防治之行業，自86年5 月1 日起始納入
    勞基法適用範圍，無從計算原告程劉86年5 月1 日以前年
    資，亦不符合勞基法第53條之退休金給付要件。況原告於97
    年7 月底係自行從被告棟建公司離職，不符合資遣費之請領
    要件。且被告棟建公司按月給付原告薪資，長達3 年，如有
    短少薪資，原告亦不可能不知有短少情事而均未表示異議。
    並聲明：原告之訴駁回；如受不利判決，願供擔保請准
    免為宣告假執行。
三、本件原告主張原告程劉、邱麗雲分別自77年11月間、81年
    5 月間起受雇於被告東建公司擔任清潔人員，由東建公司對
    外承攬台北市○○○路「裕隆大樓」之清潔工作，再派遣原
    告程劉、邱麗雲至該大樓提供清潔服務乙節，為被告所不
    爭執。是原告上開主張，堪信為真實。至原告程劉主張被
    告東建公司應給付退休金乙節，為被告東建公司所否認，並
    抗辯自86年5 月1 日起始適用勞基法，原告程劉離職時並
    不符合勞基法請領退休金之要件；而原告邱麗雲主張被告東
    建公司係未經預告終止與其之間勞動契約乙節，則為被告東
    建公司所否認，辯稱被告東建公司並未終止兩造間勞動契約
    ，且原告邱麗雲已知悉改任被告棟建公司之事。另原告程劉
    、邱麗雲主張被告棟建公司於97年7 月底未經預告終止兩
    造間僱傭契約部分，亦為被告所否認，辯稱原告係自願離職
    ，被告棟建公司並未終止兩造間勞動契約。故本件所應審究
    之爭點在於：(一)原告程劉自77年11月起至94年6 月任職被
    告東建公司，其離職時已否符合勞基法第53條第1 款之自請
    退休要件？如已合於自請退休之要件，又得請求被告東建公
    司給付若干數額之退休金？(二)原告邱麗雲依勞基法第17條之
    規定請求被告東建公司、棟建公司給付預告工資、資遣費，
    及原告程劉依同條規定請求被告棟建公司給付預告工資、
    資遣費，是否符合同法第17條所定「雇主依前條終止勞動契
    約」，及第16條第3 項「雇主未依第一項規定期間預告而終
    止契約」之要件？(三)被告棟建公司有無依兩造間勞動契約之
    約定給付原告程劉、邱麗雲薪資？有無不完全給付情事？
    茲分述如下。
四、有關原告程劉請求被告東建公司給付退休金1,249,875 元
    部分：
  (一)按勞基法第84條之2 規定：「勞工工作年資自受僱之日起算
    ，適用本法前之工作年資，其資遣費及退休金給與標準，依
    其當時應適用之法令規定計算；當時無法令可資適用者，依
    各該事業單位自訂之規定或勞雇雙方之協商計算之。適用本
    法後之工作年資，其資遣費及退休金給與標準，依第十七條
    及第五十五條規定計算」。其所謂「勞工工作年資自受僱之
    日起算」，旨在擴大勞基法所定資遣及退休制度之適用範圍
    ，使較後適用勞基法之勞工，於工作期間達到勞基法所定退
    休年限時，亦得與原已適用勞基法之勞工，享有相同之退休
    保障，無須自適用勞基法後才開始起算退休年資，俾減少不
    同時期適用勞基法之勞工間之權益失衡現象。而跨越勞基法
    適用前後之勞工，其適用勞基法後，退休金之給與標準，則
    明定採用分段適用之原則。準此以觀，跨越勞基法適用前後
    之勞工，與受僱之始即適用勞基法之勞工相同，均應自受僱
    之日起算其退休金年資。至於退休金之給與標準，則應按勞
    基法適用前、後不同階段，分別核計。即適用勞基法以前之
    退休金核計標準，依當時應適用之法令或事業單位自訂規定
    或勞雇雙方之協議定之，適用勞基法以後部分，另依勞基法
    第55條所定標準計算。次按勞基法第55條第1 項第1 款規定
    ：「勞工退休金之給與標準如左：一、按其工作年資，每滿
    一年給與兩個基數。但超過十五年之工作年資，每滿一年給
    與一個基數，最高總數以四十五個基數為限。未滿半年者以
    半年計；滿半年者以一年計」，亦即勞工得按勞基法所定「
    一年二個基數」請領退休金者，僅限於工作年資前十五年部
    分，此後之退休金，則在四十五個基數範圍內，按「滿一年
    一個基數」計算。惟勞工前十五年之工作年資期間，如非受
    雇於適用勞基法之行業，該期間內之退休金給與標準，應依
    當時之法令或事業單位自訂規定或勞資協議，不能逕行適用
    勞基法規定。準此，若勞工自受僱時起算，於工作年資超過
    十五年以後始適用勞基法者，即無依勞基法第55條規定請求
    雇主按「一年二個基數」計給退休金之可言。其適用勞基法
    以後之退休金，僅能按「滿一年一個基數」計算。
  (二)查依兩造所不爭執之原告程劉自77年11月起至94年6 月30
    日止任職被告東建公司之年資，應為16年7 月。而被告東建
    公司所屬之環境衛生及污染防治服務業自86年5 月1 日起適
    用勞基法乙節，亦有行政院勞委會（85）台勞動一字第1467
    32號函1 件附卷可查（本院卷第99頁）。依照上述勞基法第
    84條之2 之規定，原告程劉之工作年資仍應自受僱之日起
    算甚明。是原告程劉自92年12月起即屬工作滿15年，至其
    94年6 月30日自被告東建公司離職，且其係37年10月31日出
    生，離職時年滿56歲，符合勞基法第53條第1 款之自請退休
    要件。惟自86年5 月1 日起適用勞基法以後部分，始得依勞
    基法第55條所定標準退休金給付標準計算，亦已如前述。故
    原告程劉自86年5 月1 日起至92年11月30日止之15年以內
    年資，依勞基法第55條第1 項第1 款之規定，每滿1 年給與
    2 基數，滿半年者以1 年計，此部分6 年6 月之年資應計為
    14基數；而自92年12月起至94年6 月30日止之超過15年之年
    資，依勞基法第55條第1 項第1 款之規定，每滿1 年給與1
    基數，滿半年者以1 年計，亦即此部分年資應計為2 基數。
    故原告程劉自受僱被告東建公司起之工作年資，於86年5
    月1日適用勞基法後之部分，得請求給付之退休金基數為14
    。
  (三)至原告程劉上述適用勞基法前之年資，雖無勞動基準法退
    休金給付標準之適用，然依勞動基準法第84條之2 第1 項規
    定，應依其當時應適用之法令規定計算退休金，若當時無法
    令可資適用者，則依各該事業單位自訂之規定計算之。查臺
    灣省工廠工人退休規則第3 條規定：「本規則所稱工廠及工
    人，係指工廠法施行細則所稱之工廠及工人」；而依工廠法
    第1 條規定；「凡用發動機器之工廠，均適用本法」。工廠
    法施行細則第2 條復規定：「本法第1 條所稱發動機器，係
    指凡能藉能量變化從事工作或轉換工作形態之機械構造。所
    稱工廠，係指凡僱用工人從事製造、加工、修理、解體等作
    業場所或事業場所」。顯見原告程劉受僱於東建公司從事
    清潔工作，並無該工廠工人退休規則之適用甚明。而原告程
    劉復未能舉證當時有應適用之其他法令或事業單位自訂之
    規定，是其逕依現行勞基法第55條之規定，計算其適用勞基
    法前年資所應給付之退休金基數，並非有據。
  (四)次按退休金基數之標準，係指核准退休時一個月平均工資，
    而工資係謂勞工因工作而獲得之報酬，已括工資、薪金及按
    計時、計日、計月、計件以現金或實物等方式給付之獎金、
    津貼及其他任何名義之經常性給與，平均工資則係指計算事
    由發生之當日前六個月內所得工資總額除以該期間之總日數
    所得之金額，勞基法第55條第2 項、第2 條第3 款分別定有
    明文。而所謂經常性給與，係指在一般情形下經常可以領得
    之給付，舉凡某種給付屬於工作上之報酬，在制度上有對價
    關係及經常性而非因單方目的具有恩惠或勉勵性質之給與者
    ，均得列入平均工資以之計算退休金。原告程劉主張其自
    被告東建公司退休前之平均工資為37,875元部分，固舉其存
    摺影本為據（本院卷第186 頁）。惟經本院核算其平均工資
    應為37,664元【（35,409＋39,963＋39,630＋39,621＋36,6
    69＋35,949）÷181 ｘ30＝37,664】，計算14個基數後，原
    告程劉所得請求被告東建公司給付之退休金為527,296 元
    。
  (五)故原告程劉請求被告東建公司給付退休金527,296 元，為
    有理由，應予准許，逾此部分之請求，則非有據，應予駁回
    。
五、至原告程劉請求被告棟建公司、邱麗雲請求被告東建公司
    及棟建公司給付預告工資、資遣費部分：
  (一)按勞基法第17條係規定，「雇主依前條終止勞動契約者，應
    依左列規定發給勞工資遣費：一在同一雇主之事業單位繼續
    工作，每滿一年發給相當於一個月平均工資之資遣費。二依
    前款計算之剩餘月數，或工作未滿一年者，以比例計給之。
    未滿一個月者以一個月計」。而同法第16條第1 項、第3 項
    則規定，「雇主依第十一條或第十三條但書規定終止勞動契
    約者，其預告期間依左列各款之規定：一繼續工作三個月以
    上一年未滿者，於十日前預告之。二繼續工作一年以上三年
    未滿者，於二十日前預告之。三繼續工作三年以上者，於三
    十日前預告之」、「雇主未依第1 項規定期間預告而終止契
    約者，應給付預告期間之工資」。由上開規定，可見勞工請
    求雇主給付資遣費及預告工資之要件，係以雇主依同法第11
    條或第13條但書之規定終止勞動契約作為前提。
  (二)原告邱麗雲主張其係經被告東建公司片面終止勞動契約，然
    並未提出任何足資證明被告東建公司曾為終止之意思表示之
    證據。況原告邱麗雲之薪資單，94年5 月以前係由被告東建
    公司發給，自94年6 月以後即由被告棟建公司發給（見本院
    卷第34頁背面）；而94年6 月1 日起即已提供國民身份證影
    本附於被告棟建公司之人事資料卡上（本院卷第144 頁）。
    此外，原告邱麗雲94年6 月至12月薪資所得之扣繳憑單，扣
    繳單位亦載為被告棟建公司（本院卷第90頁）。由上開情節
    以觀，原告主張其不知94年6 月起受僱於被告棟建公司而係
    被告東建公司片面終止勞動契約，實非可採。
  (三)至原告程劉、邱麗雲固又主張被告棟建公司未經預告即其
    間之勞動契約，姑不論並未提出證據證明被告棟建公司曾為
    終止勞動契約之意思表示；況依被告所提出之訴外人台建公
    司於97年7 月1 日所發函文內容：「裕隆大樓環境清潔維護
    業務契約終止．．．由於與業主之服務合約將於今年九月底
    到期，為避免造成續約之困難將由台建公司自行派駐服務人
    員便於統籌管理。現場工作人員經協商同意繼續於原現場上
    班，並轉任敝公司工作人員」等語（本院卷第91頁），更可
    見係由訴外人台建公司出面與原告等現場人員協商經同意後
    ，始繼續於原現場上班，並轉任為台建公司員工，原告並非
    經被告棟建公司依勞基法第11條或第13條但書之規定終止勞
    動契約甚明。再者，原告程劉、邱麗雲亦分別與訴外人台
    建公司簽立個人資料與新進員工確認書（本院卷第92至95頁
    、第139 至142 頁），均記載「經歷」為棟建公司，並約定
    僱用期間為自97年8 月1 日起至98年7 月31日止，實無從以
    此證明原告係由被告棟建公司片面終止其間之勞動契約。
  (四)被告東建公司既未依勞動基準法第11條或第13條但書規定，
    終止與原告邱麗雲間之勞動契約；而被告棟建公司亦未依勞
    動基準法第11條或第13條但書規定，終止與原告程劉、邱
    麗雲間之勞動契約，則原告程劉、邱麗雲依同法第16條第
    3 項及第17條規定請求被告棟建公司，及請求東建公司與棟
    建公司給付預告期間工資及資遣費，即屬無據。
六、另原告程劉、邱麗雲請求被告棟建公司賠償其薪資差額部
    分，經查：原告主張其薪資遭被告棟建公司不當扣除以提撥
    勞工退休基金乙節，固舉其薪資單為證。然觀之其所提薪資
    單所載（第26至27頁、第30至31頁），代扣項目僅健保費一
    項，而其實領金額確為「底薪」加上「晚班」、「加班費」
    及「伙食費」扣除健保費之數額，此觀之原告所提存摺影本
    即明（第24至26頁、第28至29頁）。是該薪資單所載勞退提
    撥金項目，應僅是告知原告每月提撥之數額，此亦與本院發
    函勞工保險局查詢原告之個人專戶提撥金額相符（本院卷第
    151 至155 頁），該提撥金額顯非自原告之薪資中扣除而來
    。至原告雖又舉被告棟建公司代理人於勞資爭議調解會議中
    所述為證，然依民事訴訟法第422 條之規定，「調解程序中
    ，調解委員或法官所為之勸導及當事人所為之陳述或讓步，
    於調解不成立後之本案訴訟，不得採為裁判之基礎」，自不
    得以該筆錄之內容作為不利於被告棟建公司之認定。此外，
    原告並未提出其他證據證明其薪資有何遭扣除之情事，是原
    告程劉、邱麗雲依不完全給付之法律關係請求被告棟建公
    司各應賠償短發之薪資73,926元及38,628元暨利息，均非有
    據，不應准許。
七、從而，原告程劉請求被告東建公司給付527,296 元及自起
    訴狀繕本送達翌日即99年4 月28日起至清償日止，按週年利
    率5 ％計算之利息，為有理由，應予准許；逾此部分之請求
    ，及請求被告棟建公司給付資遣費、預告工資及短發薪資部
    分，則均非有據，應予駁回。原告邱麗雲請求被告東建公司
    、棟建公司給付資遣費、預告工資及短發薪資等，亦均為無
    理由，應予駁回。
八、假執行之宣告：
    原告程劉勝訴部分，經其陳明願供擔保請准宣告假執行，
    核無不合，爰酌定相當之擔保金額准許之；至就其敗訴部分
    陳明願供擔保聲請宣告假執行，則因訴之駁回而失所依據，
    不予准許。另被告東建公司就原告程劉勝訴部分陳明願供
    擔保，聲請宣告免為假執行，核無不合，爰酌定相當之擔保
    金額宣告之。
九、本件事證已明，兩造其餘攻擊防禦方法及本院未經援用之證
    據，經審酌後均核與本件之結論不生影響，爰不加以贅述，
    附此敘明。
十、據上論結，原告程劉之訴為一部有理由，一部無理由，原
    告邱麗雲之訴為無理由，依民事訴訟法第79條、第85條第1
    項但書、第390 條第2 項、第392 條，判決如主文。
中    華    民    國   100    年    5     月    19    日
                    勞工法庭    法  官  汪怡君
以上正本係照原本作成
如對本判決上訴，須於判決送達後20日內向本院提出上訴狀。如
委任律師提起上訴者，應一併繳納上訴審裁判費。
中    華    民    國   100    年    5     月    19    日
                                書記官  楊勝欽